臺灣屏東地方法院民事判決　　　　　　　 94年度訴字第210號
原　　　告　甲○○
訴訟代理人　李慶隆律師
被　　　告　乙○○
訴訟代理人　林榮和律師
　　　　　　丙○○
上列當事人間請求分割共有物事件，本院於民國94年11月4 日言
詞辯論終結，判決如下：
    主      文
兩造共有坐落屏東縣高樹鄉○○段二一四－二一地號、田、面積
四三六一平方公尺土地，依下列方法分割：(一)如附圖所編號(1)部
分面積二一八一平方公尺分歸原告取得。(二)如附圖所示編號(2)部
分面積二一八０平方公尺分歸被告取得。
訴訟費用由被告負擔二分之一，餘由原告負擔。
    事實及理由
一、原告主張：坐落屏東縣高樹鄉○○段214-21地號、田、面積
    4361平方公尺土地（下稱系爭土地），為兩造所共有，應有
    部分各2 分之1 。又系爭土地依其使用目的並非不能分割，
    亦未有不分割之期約，惟其分割之方法迄不能協議決定，且
    系爭土地乃農業發展條例民國89年1 月4 日修正施行前之共
    有耕地，得分割為單獨所有，爰提起本件分割共有物之訴，
    請求裁判分割。關於系爭土地之分割方法，伊同意如附圖所
    示之方法，將編號(1)部分之土地分歸伊取得等情，並聲明：
    兩造共有系爭土地准予分割。
二、被告則以：系爭土地於42年7 月22日依據實施耕者有其田條
    例放領後，登記於伊兄鄭朝順名下，但實際上由伊與鄭朝順
    各分耕2 分之1 。嗣於53年間，鄭朝順將其應有部分2 分之
    1 出售並移轉登記予原告之父楊泉元，楊泉元於72年間死亡
    後，由原告之母楊邱進春繼承而取得，其後楊邱進春於93年
    間死亡，再由原告繼承而取得。至於伊之應有部分2 分之1
    ，則於68年間由鄭朝順以贈與為原因移轉登記為伊名義。系
    爭土地自42年7 月22日放領後，各共有人間即有分管之約定
    ，而有各自使用之部分，且伊目前在分管部分種植檳榔樹，
    倘依原告之主張，將系爭土地東北側寬7 公尺之土地，而非
    伊所主張之3.5 公尺寬之土地，分歸原告取得，則伊勢將因
    此蒙受砍除較多檳榔樹之損失，顯非公平適當等語，資為抗
    辯，並聲明：同意分割。
三、經查：系爭土地為兩造所共有，應有部分各2 分之1 ，依其
    使用目的並非不能分割，亦未有不分割之期約，惟其分割之
    方法迄不能協議決定，且系爭土地為一般農業區農牧用地，
    係農業發展條例第3 條第11款所定之耕地，但在農業發展條
    例89年1 月4 日條正施行前即係共有之耕地各事實，為兩造
    所不爭執，並有土地登記謄本及地籍圖謄本在卷可稽，堪信
    為實在。
四、按各共有人，得隨時請求分割共有物。但因物之使用目的不
    能分割或契約訂有不分割之期限者，不在此限。分割之方法
    ，不能協議決定者，法院得因任何共有人之聲請，命為左（
    下）列之分配：一、以原物分配於各共有人。二、變賣共有
    物，以價金分配於各共有人。民法第823 條第1 項、第824
    條第1 項定有明文。每宗耕地分割後每人所有面積未達0.25
    公頃者，不得分割。但農業發展條例89年1 月4 日修正施行
    前之共有耕地，得分割為單獨所有。同條例第16條第1 項第
    4 款亦有明文。查本件系爭土地分割後兩造取得之面積固均
    未達0.25公頃，惟系爭土地乃農業發展條例89年1 月4 日修
    正施行前之共有耕地，並非不得分割，此不因部分共有人係
    在上開日期之後取得共有權而有差異，否則，原得分割之共
    有耕地，將因部分共有人死亡或恣意移轉其應有部分，以致
    他共有人請求分割之權利受影響，當非妥適。準此，系爭土
    地依其使用目的既非不能分割，亦未有不分割之期約，且其
    分割方法不能協議決定，則原告訴請裁判分割，於法即無不
    合，應予准許。
五、本件兩造之爭點為：系爭土地之分割以原告或被告主張之方
    法為公平適當？茲論述如下：
  (一)查系爭土地僅北邊面臨道路，路寬約3.5 公尺至5.6 公尺不
    等，且東側有水溝及水泥造堤岸，寬度共1.3 公尺，其北半
    部有被告以鐵絲網圍繞之檳榔園，南半部則由原告耕作使用
    （原種植苦瓜）。又系爭土地北半部東側起算7 公尺之範圍
    內，有被告種植之大、小檳榔樹3 排共4 、50棵，起算3.5
    公尺之範圍內，被告種植之大、小檳榔樹則有2 排約30棵之
    事實，為兩造所不爭執，並經本院會同屏東縣里港地政事務
    所測量員至現場勘測屬實，製有勘驗筆錄、現場簡圖及土地
    複丈成果圖在卷可憑。
  (二)按法院裁判分割共有物，須斟酌各共有人之利益平衡、使用
    情形、共有物之性質、價值及其經濟效用，並兼顧各取得部
    分之裏地通路問題，以符合公平、經濟原則。各共有人在分
    割前之使用狀況，縱共有人間有分管之約定，除達成將來按
    分管部分為分割之合意外，法院為裁判分割，並不受其拘束
    （最高法院93年度台上字第10號、91年度台上字第1795號判
    決參照）。如上所述，系爭土地僅北邊面臨道路，原告分得
    之南半部土地為裏地，勢須令其得與道路相通，始能謂為公
    平。又本件縱如被告所稱兩造間有分管之約定，但既無以此
    為分割之合意，自難謂面臨道路之北半部土地應以分歸原告
    取得為原則。本院依上開說明，並斟酌在農業機械化之當今
    社會，原告使用大型農業機械及車輛從事耕作與運輸，容有
    其必要，而為便利原告通行使用，將系爭土地東北側寬7 公
    尺之土地分歸原告取得，較諸被告所主張寬3.5 公尺之土地
    ，被告所須砍除之檳榔樹不過增加1 、20棵，數量尚非甚鉅
    ，價值亦非甚高，因認系爭土地之分割以採原告所主張如主
    文第1 項所示之方法為公平適當，爰依此方法予以分割。又
    依上開方法分割系爭土地，兩造受分配之面積各增減0.5 平
    方公尺，就此，兩造同意不必互為補償，爰不另為補償之諭
    知。
六、據上論結，本件原告之訴為有理由，依民事訴訟法第78條、
    第80條之1，判決如主文。
中　　華　　民　　國　　94　　年　　11　　月　　11　　日
                  民事第二庭    法　官　春生
正本係照原本作成。
如對判決上訴，須於判決送達後20日內向本院提出上訴狀，其未
表明上訴理由者，應於提出上訴後20日內向本院補提理由書狀（
均須按他造當事人之人數附繕本）。
                                書記官  洪榮華
中　　華　　民　　國　　94　　年　　11　　月　　11　　日
